【裁判字號】    97,訴,726
【裁判日期】    970717
【裁判案由】    清償債務
【裁判全文】
臺灣高雄地方法院民事判決               97年度訴字第726號
原      告  乙○○
被      告  甲○○○
上當事人間請求清償債務事件，經本院於民國97年7 月3 日言詞
辯論終結，判決如下：
    主      文
被告應給付原告新臺幣壹佰伍拾萬元，以及其中新臺幣伍拾萬元
部分自民國九十五年四月三十日起，其中新臺幣壹佰萬元部分自
民國九十五年八月三十一日起，均至清償日止，按年息百分之六
計算之利息。
原告其餘之訴駁回。
訴訟費用由被告負擔五分之三，餘由原告負擔。
    事實及理由
一、按訴狀送達後，原告不得將原訴變更或追加他訴，但擴張或
    減縮應受判決事項之聲明者，不在此限，民事訴訟法第255
    條第1 項第3 款定有明文。本件原告起訴時，原係請求被告
    給付新臺幣（下同）250 萬元，及自支付命令繕本送達被告
    之翌日即民國97年1 月11日起至清償日止，按年息6%計算之
    利息，嗣於97年7 月3 日言詞辯論期日就利息部分，請求其
    中150 萬元，自95年4 月31日起至清償日止，另100 萬元部
    分，自95年8 月31日起至清償日止，均按年息6%計算之利息
    ，此有民事聲請支付命令狀、支付命令送達證書、清償債務
    書、言詞辯論筆錄各1 份附卷可稽（見本院卷第3 頁、第28
    頁、第119 至121 頁、第116 頁），因原告變更請求利息之
    日期，係屬擴張應受判決事項之聲明，依上開之規定，自應
    准許之。
二、原告起訴主張：被告於94年間向訴外人即原告母親張新崎借
    款100 萬元後，復於同年5 月11日、同年12月21日再向張新
    崎借款各35萬元、15萬元，屆期均未清償。被告另於同年11
    月10日，邀同張新崎為連帶保證人向訴外人張李迎借款100
    萬元，惟被告屆期並未償還，張新崎乃代被告清償向張李迎
    借貸之100 萬元，被告迄今仍未清償該筆款項予張新崎。嗣
    因張新崎於95年4 月25日死亡，張新崎對被告之上開250 萬
    元債權，經張新崎之子女即許美櫻、許麗櫻、許振有、許淑
    櫻（下稱許美櫻等4 人）與原告協議，由原告繼承取得張新
    崎對被告之債權，原告乃向被告催討，惟被告均拒不返還，
    爰依消費借貸契約、民法第749 條規定及繼承之法律關係，
    請求被告給付250 萬元及遲延利息等語。並求為判決：被告
    應給付原告250 萬元，其中150 萬元部分自95年4 月30日起
    ，其中100 萬元部分自95年8 月31日起，均至清償日止，按
    年息6%計算之利息。
三、被告則以：其確曾於94年5 月11日、同年12月21日向張新崎
    借款各35萬元、15萬元，並曾於同年11月10日邀同張新崎為
    連帶保證人向張李迎借款100 萬元，此3 筆借款迄今均尚未
    清償。惟其係因原告姐姐要求其不得向原告償還，其始未償
    還予原告。此外，其並未另向張新崎借款100 萬元，當時係
    因張新崎死亡而原告向其催討積欠張新崎款項，並要求其簽
    發本票以祭拜張新崎，其始簽發發票日為95年4 月10日、票
    面金額100 萬元之本票（下稱系爭本票）予原告，系爭本票
    並不足以證明其曾向張新崎借款等語置辯。並求為判決：原
    告之訴駁回。
四、兩造不爭執事項（見本院卷第117頁反面）：
    被告曾先後於94年5 月11日、同年12月21日向張新崎借款各
    35 萬 元、15萬元，復於同年11月10日，邀同張新崎為連帶
    保證人向張李迎借款100 萬元，惟被告屆期均未償還，其中
    被告向張李迎借貸之100 萬元，已由張新崎代為清償。
五、本件兩造之爭點在於：被告除向張新崎借款35萬元、15萬元
    ，以及由張新崎擔任連帶保證人而向張李迎借款100 萬元外
    ，是否另於94年間向張新崎借款100 萬元，而負有償還共計
    250 萬元之義務？茲述本院得心證之理由如下：
  (一)按稱消費借貸者，謂當事人一方移轉金錢或其他代替物之所
    有權於他方，而約定他方以種類、品質、數量相同之物返還
    之契約；借用人應於約定期限內，返還與借用物種類、品質
    、數量相同之物；遲延之債務，以支付金錢為標的者，債權
    人得請求依法定利率計算之遲延利息。但約定利率較高者，
    仍從其約定利率，民法第474 條第1 項、第478 條前段、第
    233 條第1 項分別定有明文。又保證人向債權人為清償後，
    於其清償之限度內，承受債權人對於主債務人之債權，民法
    第749 條前段定有明文。是保證人向債權人為清償或其他消
    滅債務之行為後，既承受債權人對於主債務人之債權，即已
    取代債權人之地位，自得於清償之限度內，行使原債權人之
    權利（最高法院95年度臺上字第352 號判決參照）。另繼承
    人自繼承開始時，除本法另有規定外，承受被繼承人財產上
    之一切權利、義務，民法第1148條規定甚明。貸與人交付借
    貸款項予借用人後死亡，或保證人代債務人向債權人為清償
    後死亡，貸與人對借款人，或保證人對債務人之權利，自應
    由貸與人或保證人之繼承人繼承之。
  (二)經查：被告曾先後於94年5 月11日、同年12月21日向張新崎
    借款各35萬元、15萬元，復於同年11月10日，邀同張新崎為
    連帶保證人向張李迎借款100 萬元，惟被告屆期均未償還，
    其中被告向張李迎借貸之100 萬元，已由張新崎代為清償等
    節，為兩造所不爭執，已如前述，並有借據2 紙及本票1紙
    附卷可佐（見本院卷第9 頁、第6 頁、第8 頁），則被告除
    負有償還向張新崎借貸之35萬元及15萬元，合計50萬元義務
    外，更負有償還張新崎代為清償之100 萬元。因張新崎已於
    95年4 月25日死亡，張新崎之繼承人即許美櫻等4 人已與原
    告協議由原告繼承取得張新崎對被告之債權，此有同意書2
    份及戶籍謄本、繼承系統表各1 份及同意書2 份在卷可參（
    見本院卷第80頁、第69頁第73頁、第71頁），則張新崎對被
    告之借款50萬元及償還代墊款100 萬元等債權，自均由原告
    繼承。從而，原告依繼承、消費借貸及民法第749 條之保證
    人代位權等法律關係，請求被告給付150 萬元部分，即屬有
    據，被告抗辯其應將款項償還原告之胞姐，不應向原告償還
    等語，尚無可採。
  (三)次查：被告向張新崎借貸之35萬元及15萬元款項，每月應繳
    納之利息為3,500 元及1,500 元，被告僅繳納利息至95年3
    月止，另被告邀同張新崎向張李迎借貸之100 萬元，每月應
    繳納之利息為1 萬元，被告僅繳納利息至95年7 月止，亦據
    被告自承在卷（見本院卷第96至97頁），則依此換算結果，
    被告向張新崎借貸35萬元及15萬元，以及其邀同張新崎向張
    李迎借貸100 萬元款項之利率，年息均為12% ，且被告就前
    開3 筆款項之利息，僅繳納至95年3 月及同年7 月止，故原
    告就該35萬元及15萬元合計50萬元部分，請求自95年4 月30
    日起，而就該100 萬元部分，請求自95年8 月31日起，按年
    息6%計算之利息，亦屬有據，應予准許。
  (四)按民事訴訟如係由原告主張權利者，應先由原告負舉證之責
    ，若原告先不能舉證，以證實自己主張之事實為真實，則被
    告就其抗辯事實即令不能舉證，或其所舉證據尚有疵累，亦
    應駁回原告之請求，最高法院17年上字第917 號判例足資參
    照。又依民法第474 條第1 項之規定，消費借貸為要物契約
    ，因金錢或其他代替物之交付而生效力，而本票為文義證券
    及無因證券，本票上權利係依支票文義而發生，與其基礎之
    原因關係各自獨立，本票上權利之行使，不以其原因關係存
    在為前提，尚難因執有本票，即得證明其所主張之原因關係
    為存在。原告主張被告於94年間曾向其母親張新崎借款100
    萬元之事實，既為被告所否認，依舉證責任分配之原則，自
    應由原告就張新崎已交付借款100 萬元予被告之事實，負舉
    證責任。
  (五)經查：系爭本票係張新崎死亡後，始由被告開立，此為兩造
    所不爭執（見本院卷第70頁、第76頁、第82頁），而被告先
    前於94年5 月11日、同年12月21日向張新崎借款35萬元及15
    萬元時，均曾出具借據與本票供作證據，此有借據與本票各
    1 份附卷可考（見本院卷第9 頁、第6 頁），顯見張新崎借
    貸款項予被告時，均會要求被告開立相關憑據，以保障自身
    權益，而100 萬元之金額，高於35萬元及15萬元甚多，如張
    新崎曾於94年間借貸100 萬元款項予被告，自無可能未於借
    款時，要求被告出具借據或開立本票。原告雖主張借款當時
    ，被告雖曾開立本票予張新崎，嗣因張新崎死亡，被告即開
    立系爭本票，以換回原始開立之本票等語（見本院卷第76
    頁）。然依原告之主張，該100 萬元與前述35萬元，均係被
    告於94年間向張新崎借貸，如有換票之需要，何以僅換回借
    貸100 萬元部分之本票，而未併同換回借貸35萬元部分之本
    票？此外，張新崎要求被告借款開立本票，目的無非為供擔
    保之用，則衡情本票記載之受款人應為張新崎或其繼承人，
    然系爭本票記載之受款人為為李迎，並非張新崎或其繼承人
    ，尚難認系爭本票之目的係在於擔保被告向張新崎之借款。
    從而，原告持系爭本票主張被告曾向張新崎借款100 萬元，
    已難採信。況且，系爭本票，僅能證明被告曾開立系爭本票
    之事實，並不能證明系爭支票之原因關係為何，或原因關係
    是否存在，已如前述，是單憑系爭本票，並無法證明張新崎
    與被告間曾存有100 萬元之借貸關係，而原告復未提出其他
    證據，用以佐證張新崎與被告間，確存有該100 萬元之借貸
    關係。縱使被告就其係為祭祀張新崎而開立系爭本票一節，
    未能舉證以實其說，惟因原告就其主張繼承張新崎對被告之
    100 萬元消費借貸債權，既然無法舉證，則揆諸上開說明，
    仍應認原告之訴為無理由。
六、綜上所述，原告依消費借貸、民法第749 條之保證人代位權
    及繼承等法律關係，請求被告給付150 萬元，以及其中50萬
    元部分自95年4 月30日起，其中100 萬元部分自95年8 月31
    日起，均至清償日止，按年息6%計算之利息，為有理由，應
    予准許。其逾此部分之請求，則無理由，應予駁回。
七、據上論結，本件原告之訴為一部有理由，一部無理由，依民
    事訴訟法第79條，判決如主文。
中    華    民    國    97    年    7     月    17    日
                  民事第四庭  法  官  高增泓
上為正本係照原本作成。
如不服本判決，應於送達後20日內，向本院提出上訴狀並表明上
訴理由，如於本判決宣示後送達前提起上訴者，應於判決送達後
10日內補提上訴理由書（須附繕本）。
中    華    民    國    97    年    7     月    17    日
                              書記官  王芷鈴


司法院資訊處製作；財團法人民間司法改革基金會備份。
